臺灣高等法院刑事判決　　　　　　　 96年度交上易字第218號
上　訴　人　臺灣士林地方法院檢察署檢察官
上　訴　人
即　被　告　甲○○○
　　　　　　　　　　樓
上列上訴人等因被告過失致死案件，不服臺灣士林地方法院95年
度交易字第504號，中華民國96年4月17日第一審判決（起訴案號
：臺灣士林地方法院檢察署95年度偵字第7733號），提起上訴，
本院判決如下：
    主  文
原判決撤銷。
甲○○○因過失致人於死，處有期徒刑壹年，減為有期徒刑陸月
，如易科罰金以銀元佰元折算壹日。
    事  實
一、甲○○○於民國95年6月13日上午6時55分許，駕駛車號7563
    -KH號（起訴書誤載為7653-KH號）自用小客車，沿臺北市○
    ○區○○路2段由南往北方向行駛，行經該路段207巷口時，
    本應注意汽車行駛至交岔路口，其行進應遵守燈光號誌之指
    示，並應注意車前狀況，隨時採取必要之安全措施，而依當
    時天候陰，日間有自然光線、道路舖裝柏油且路面乾燥無缺
    陷、無障礙物、視距良好、行車管制號誌正常等情形，並無
    不能注意之情事，竟疏於遵守燈光號誌管制而闖越紅燈貿然
    直駛，復未注意車前狀況，適有楊萬來（無重型機車之駕駛
    執照）騎乘車號CWW-202號重型機車，沿忠誠路2段北往南方
    向欲左轉入忠誠路2段207巷，於該路口西側機車待轉區停等
    紅燈，見忠誠路2段207巷之號誌已轉換為綠燈，隨即起步向
    前行駛，通過中央分隔島，甲○○○見狀煞避不及，致其小
    客車左前葉子板、左側車身與楊萬來騎乘機車之右前車頭發
    生碰撞，楊萬來因而人車倒地，受有急性創傷性硬腦膜下出
    血、左手肘內側挫傷、腰部左側下緣皮下出血、右大腿及左
    小腿骨折及挫裂創等傷害，經送醫急救，仍於同日下午2時5
    分許因傷重不治死亡。甲○○○於上開時地肇事後，旋即報
    警處理，未報明肇事人姓名，員警前往現場處理時，甲○○
    ○在未被有偵查犯罪職權之公務員發覺前，向前往現場處理
    車禍之警員梁世純坦承為肇事者，自首並接受裁判。
二、案經被害人楊萬來之子乙○○訴由臺北市政府警察局士林分
    局報告臺灣士林地方法院檢察署檢察官相驗後偵查起訴。
    理  由
一、訊據上訴人即被告甲○○○固坦承駕車行經上揭路口未注意
    觀看號誌燈，與被害人楊萬來所騎乘機車碰撞，致被害人人
    車倒地，送醫不治死亡等節，惟矢口否認有過失致死犯行，
    辯稱：伊於駛至該路口前第2個路燈燈桿處時，見路口號誌
    仍為綠燈，方直行通過路口，而該路燈燈桿與路口相距約40
    公尺，該路口交通號誌第一時相有黃燈及全紅清道各3秒時
    間，伊車速約時速50公里，伊駕車通過路口時號誌應為綠燈
    ，縱已開始變燈，伊亦有充足時間利用黃燈或全紅清道時間
    通過路口，伊並無闖紅燈之過失行為，當時可能係被害人闖
    紅燈或黃燈，且被害人為無照駕駛，不諳交通規則，又未依
    規定使用安全帽，致事故發生時安全帽飛離，頭部受撞擊重
    創云云。經查：
  (一)上述犯罪事實，業據證人洪文如、乙○○、楊朝常分別於警
    詢、偵查及原審審理時證述明確（見偵卷第10至11頁、第21
    至22頁、第38至39頁、第49至51頁，原審卷第110至112頁）
    ，並有臺北市政府警察局交通大隊道路交通事故調查報告表
    (一)、(二)（見偵卷第15、16頁）、現場圖2份（見偵卷第18頁
    、相卷第51頁）、補充資料表各1份（見偵卷第19頁）、談
    話紀錄表4份（見偵卷第21至24頁）、現場照片14張（見偵
    卷第25至31頁）、現場勘查報告1份（見偵卷第56頁以下）
    、臺灣士林地方法院檢察署檢察官95年度相字第429號勘驗
    筆錄1份（見相卷第40頁）在卷可稽。被害人確因本件車禍
    致受有頭部外傷、顱內出血等傷害，經送醫急救後，仍於95
    年6月13日14時5分許傷重不治死亡之事實，有行政院國軍退
    除役官兵輔導委員會臺北榮民總醫院（下稱臺北榮民總醫院
    ）診斷證明書1份（見偵卷第13頁）在卷足參，亦經臺灣士
    林地方法院檢察署檢察官督同法醫師相驗屬實，有相驗筆錄
    、相驗屍體證明書、法醫驗斷書各1份、照片5張及相驗照片
    11張（見相卷第17至21頁、第36頁、第47頁、第52頁以下、
    第62至67頁）附卷可考，此部分之事實，堪以認定。
  (二)本件車禍發生地點之道路及號誌狀況，業經原審於96年2月
    27日至車禍現場勘驗，並向臺北市交通管制工程處函查屬實
    ，有原審勘驗筆錄1份、勘驗現場照片16張、道路交通事故
    現場圖1份在卷可稽，並有臺北市交通管制工程處96年3月15
    日北市交工控字第09631322200號函附卷足憑（見原審卷第
    80至91頁、第94頁、第103頁）。該處道路設置狀況略為：
    (1)忠誠路2段南往北方向道路為2快車道、2慢車道，路寬約
      為14.3公尺（2快車道寬度各為3.3公尺及3公尺，2慢車道
      寬度各為3公尺及5公尺），中央分隔島寬2公尺，道路寬
      度合計約30.6公尺，該處限速50公里。忠誠路2段207巷則
      為雙向各1車道之道路。忠誠路2段與207巷口之岔路口停
      止線前方設有2處行人穿越道，207巷巷口亦設有行人穿越
      道。忠誠路2段北往南方向於「誠品書店」前方道路上設
      置有1處機車待轉區○
    ○○○路2段與207巷之岔路口前方設置有紅、黃、綠3色燈
      號誌，該路口之2處行人穿越道兩端分別設有行人穿越號
      誌，207巷巷口行人穿越道兩端亦分別設有紅、黃、綠3色
      燈及行人穿越號誌。上揭岔路口於95年6月13日上午6時55
      分之交通號誌預設時制為「簡單二時相」運作，第一時相
      為忠誠路南北向雙向綠燈人車通行，時相秒數為135秒（
      內含黃燈3秒、全紅清道時間2秒及行人全紅清道時間3秒
      ）；第二時相為忠誠路2段207巷東往西綠燈人車通行，時
      相秒數為65秒（內含黃燈3秒、全紅清道時間3秒及行人全
      紅清道時間3秒）。
    (3)由機車待轉區之位置，可看見前方路口之號誌共3 處，分
      別為：機車待轉區右前方之忠誠路北往南方向岔路口之
      紅綠燈號誌、停車場前方之忠誠路北往南方向岔路口之
      紅綠燈號誌、左前方啟明學校前之行人穿越道號誌。至
      忠誠路2段207巷口之紅綠燈號誌因背對忠誠路，非機車待
      轉區之駕駛人所可看見。
  (三)就車禍現場燈光號誌部分：
    (1)證人即告訴人乙○○於警詢及偵訊時證稱：當時伊與父親
      即被害人、弟弟楊朝常各騎乘1部機車在忠誠路2段「誠品
      書店」前機車待轉區待轉，對面啟智學校路口方向紅綠燈
      轉為綠燈時，3人皆起步通過路口騎向忠誠路2段207巷，
      被害人騎乘機車首先直行，伊於西向東綠燈約30秒時跟隨
      被害人向東行駛，詎被害人機車前輪忽與車號7563- KH號
      自小客車左前方保險桿相撞，人車倒地。當時伊行進方向
      交通號誌為綠燈，行人穿越道號誌亦開始讀秒，忠誠路南
      向北號誌為紅燈，被告係闖紅燈等語（參偵卷第11頁、第
      22頁、第50頁）。並據證人即被害人之子楊朝常於偵訊時
      結稱：伊與被害人、乙○○皆騎乘機車停在「誠品書店」
      門口待轉區，燈號轉為綠燈後，因被害人在前面，故先直
      行行駛，當時行人亦已開始穿越馬路，被害人騎乘機車車
      速不快，惟被告駕車車速很快開過來，伊來不及叫被害人
      ，被害人所騎乘之機車即與被告汽車駕駛座附近車門處發
      生碰撞等語（參偵卷第39頁），告訴人乙○○與證人楊朝
      常證述情節大致相符，足證被害人係騎乘機車沿忠誠路由
      北往南行駛至207巷巷口之交岔路口後，停在機車待轉區
      等候左轉，再佐以肇事當時被害人、告訴人及證人皆由該
      路口西側機車待轉區位置起步，該處雖無法直接看見忠誠
      路2段南往北方向或忠誠路2段207巷口之紅綠燈號誌，然
      可藉該路口北往南方向行車號誌及東西向行人穿越號誌判
      斷待轉區機車是否得前行通過該路口，已如前述，是證人
      乙○○、楊朝常雖未說明當時所見之綠燈號誌為何號誌，
      尚不致影響其證言之可信性。況至親遭遇車禍並非一般人
      日常生活中慣常發生之事，告訴人乙○○及證人楊朝常對
      此當屬記憶深刻，其證言應屬可信。從而，依其等證言，
      被害人係於東西向交通號誌轉變為綠燈後，即號誌轉變為
      第二時相時，方行起步通過上開路口，而遭被告駕車撞及
      。
    (2)證人洪文如迭於警詢、偵查及原審審理時證稱：當時忠誠
      路2段西向東方向行人穿越號誌為綠燈，伊看到行人穿越
      號誌秒數為40幾秒時，眼角餘光即看到被告汽車與被害人
      機車在路口中間相撞等語（參偵卷第21頁、第50頁及原
      審第109頁），至證人洪文如警詢之談話紀錄表雖記載：
      「當時我確定忠誠路西向東是綠燈可行駛，而忠誠路南向
      北一定是紅燈不可行駛。」（見偵卷第21頁），惟證人洪
      文如已於原審澄清其當時並未「看見」忠誠路南向北號誌
      燈，其證言之真意係當時東西向行人穿越號誌為綠燈等節
      ，業經證人洪文如於原審審理時詳為證述（見原審第112
      頁），自當據此認定證人洪文如所見之綠燈號誌為東西向
      行人穿越號誌。其次，證人洪文如就其看到行人穿越號誌
      轉變為綠燈與目擊本件車禍發生相隔時間，前後所述雖略
      有不一，惟證人洪文如於偵訊時證稱：行人穿越號誌轉為
      綠燈與兩車碰撞約相隔3秒等語（見偵卷第50頁），於原
      審審理時則稱：於看到綠燈時就看到兩車碰撞等語（見原
      審第110頁），惟偵查時距案發時間較為接近，證人洪文
      如彼時之記憶當較清晰，且證人洪文如亦自陳因審理時與
      事發時相隔久遠，應以偵查時所述較為正確等語（見原審
      第110頁），據此應認證人洪文如於偵訊時所述較為可信
      ，即兩車碰撞時行人穿越號誌已轉為綠燈約有3秒之久。
      衡諸證人洪文如自警詢、偵查迄原審審理中就本件車禍發
      生時該路口西向東行人號誌燈為綠燈乙節，歷次均為同一
      之證述，亦與告訴人乙○○、證人楊朝常所述均屬一致，
      且洪文如僅係偶經該處之路人，與被告、被害人或告訴人
      素不相識，殊無故意攀誣構陷被告之可能，其證言應堪採
      信。被告雖以該處行人穿越號誌在案發當日上午6時54分
      許讀秒由36秒開始、6時56分許僅有小綠人而無讀秒、7時
      許則由56秒開始讀秒，故車禍當時行人穿越號誌不可能出
      現40幾秒之秒數等節，質疑證人洪文如證言不可信。然車
      禍過失責任有無之調查重點應在行車號誌狀況，以資認定
      究係南北向或東西向車輛可通行，且本件車禍發生時點為
      上午6時55分許，亦無法確切特定為6時54分、6時56分或7
      時，是案發時行人穿越號誌秒數為何並非重點所在，證人
      洪文如就案發時東西向行人穿越號誌為綠燈之基本陳述，
      仍始終一致，縱於秒數等細節之證述略有出入，亦不足以
      動搖其證詞之可信性。
    (3)本件被害人於上揭時地行駛通過之交岔路口，長度約同忠
    　誠路2段之路寬，即30.6公尺，幅寬非小，且雙向各有4車
　    道，闖越不易。參以被害人由機車待轉區可看到上述3位
　　　置之號誌，且被害人係與乙○○、楊朝常各騎1機車同行
　　　，殊無必要1人冒險闖紅燈或搶黃燈先行，是被害人違反
　　　號誌管制可能性較低。
    (4)佐以被告於肇事後經警於當日上午9時許在臺北榮民總醫
      院製作交通事故談話紀錄表時，及翌日檢察官訊問時已供
      承：當時伊沿忠誠路由南向北行駛，車速約時速50公里，
      經過路燈燈桿處時見前方號誌為綠燈，但過停止線時忠誠
      路號誌如何、道路左側機車及行人是否已開始穿越道路，
      伊均不清楚，因伊前晚睡不好，可能精神不佳，致經過十
      字路口時並未特別注意號誌，肇事後被害人之子告知伊闖
      紅燈，伊看號誌時號誌確實是紅燈等語（參偵卷第24、38
      頁）。觀諸被告自承當時精神狀況不佳，且於警詢、偵查
      及原審審理時始終無法確切回答駕車通過該路口停止線時
      號誌為何，足徵被告於駕車行經交岔路口時確未注意觀看
      交通號誌，其事後任指被害人闖紅燈而翻異前詞，顯不足
      採信。
    (5)又被告所謂沿忠誠路由南向北往交岔路口前之第2路燈燈
      桿，距離路口停止線約48.4公尺，本件車禍撞擊點距停止
      線亦約10公尺，有道路交通事故現場圖1份可稽（見相卷
      第51頁），被告稱伊當時行車時速為50公里，上開速度約
      當每秒車行13.89公尺（見卷附汽車行駛距離及反應距離
      一欄表，原審卷第131頁），倘如被告所言，其行經上揭
      路燈燈桿處時，前方號誌確為綠燈，則依此速度，其由上
      揭燈桿處駛至撞擊點僅需4.2秒之時間，燈光號誌應仍為
      第一時相，即忠誠路2段由南往北行向之號誌燈應為綠燈
      或黃燈，且東西向行人穿越號誌仍為紅燈，果係如此，則
      證人洪文如斷不可能看見行人號誌燈轉為綠燈，是被告及
      證人洪文如必有一方所述與事實不符。本院審酌被告自承
      當時精神狀況不佳，對其在何處看見前方號誌為綠燈，記
      憶可能疏誤，而證人洪文如係送小孩上學（見偵卷第50頁
      ），對道路交通狀況當較為警戒，應以證人洪文如所述為
      可採，被告前揭辯解，不足對其為有利之認定。
    (6)綜上所述，車禍當時東西向行人穿越號誌已轉為綠燈，則
      被告行向之忠誠路2段南往北方向燈光號誌必已轉為紅燈
      無疑。再觀諸證人楊朝常於車禍發生後即立刻斥責被告闖
      紅燈（見偵卷第8、51頁），亦據被告供承在卷，若非被
      告確有闖紅燈行為，楊朝常不致立即有此反應。由上各節
      交互以觀，被告確有闖紅燈之過失行為，其事後翻異前詞
      ，任指本件車禍係因被害人闖紅燈而發生云云，顯不足採
      。
  (四)就被告未注意車前狀況部分：
    本件被害人騎乘機車由待轉區駛至車禍撞擊點之距離約為17
    .8 公尺（見相卷第51頁），又依證人洪文如證述，當時行
    人穿越號誌已轉為綠燈約3秒（參偵卷第50頁），據此計算
    被害人當時駛近撞擊點之平均車速應未逾時速25公里，核與
    證人楊朝常證稱被害人車速不快乙節相符，是被害人車速甚
    緩，被告應有相當時間能注意被害人騎車靠近。況行車至交
    岔路口時，本當更加警戒左右來車，惟被告於警詢及偵查時
    皆自承當時精神狀況不佳，只見左方有黑影即與被害人發生
    碰撞等語（參偵卷第24、38頁），足認其有未注意車前狀況
    之過失甚明。至本件車禍撞擊點距交岔路口停止線僅約10公
    尺（見相卷第51頁），被告當時行車時速為50公里，上開速
    度約當每秒車行13.89公尺，即被告駕駛車輛由交岔路口停
    止線至撞擊點不到1秒時間，被害人縱看到被告闖越紅燈駕
    駛車輛直行，在這不到1秒之瞬間實難為立即反應，是被害
    人並無未注意車前狀況之過失情形。
  (五)按駕駛人駕駛汽車，應遵守道路交通標誌、標線、號誌之指
    示；汽車行駛至交岔路口，其行進、轉彎，應遵守燈光號誌
    或交通指揮人員之指揮；汽車行駛時，駕駛人應注意車前狀
    況，並隨時採取必要之安全措施，道路交通安全規則第90條
    、第102條第1項第1款、第94條第3項分別定有明文，此為一
    般駕駛人所具之交通常識與經驗，被告既領有駕照，對於上
    開規定自應知悉並遵守之，衡以卷附道路交通事故調查報告
    表(一)、(二)及現場圖所示，當日雖為陰天，然該路段當時為日
    間有自然光線、路面狀態乾燥、無缺陷、無障礙物、視距良
    好及行車管制號誌正常運作等情形，並無不能注意之情事，
    況據被告迭於警詢、偵查及原審審理時自陳伊於距離路口較
    遠處有看見前方號誌為綠燈等語，顯見其如稍加注意，即可
    發覺路口號誌變換及被害人騎乘機車前來，然竟疏未注意號
    誌，復未警戒鄰近交通狀況，貿然以時速約50公里之車速前
    行通過路口，因而肇事致被害人受創死亡，顯屬應注意並能
    注意而不注意，就本件車禍之發生，實難辭過失之責，且其
    過失行為與被害人死亡之結果間，具有相當因果關係。被告
    雖辯稱被害人未依規定使用安全帽及無照駕駛為本件車禍死
    亡結果發生之主因，惟安全帽於車禍發生後脫落，其原因可
    能有數端，諸如配戴時未扣妥環扣、人車倒地後因與地面摩
    擦而脫落、或因車禍撞擊致安全帽破損而脫落，被告以被害
    人安全帽脫落，即謂被害人未依規定佩戴安全帽，純屬臆測
    之詞，並無事證足佐，尚難採信。況縱被害人未依規定佩戴
    安全帽，該等行為與被害人未考領駕駛執照而無照騎乘重型
    機車之行為，均僅屬依道路交通處罰條例應受罰鍰處罰之行
    為，不能證明其未熟諳駕駛技術，亦非必然肇致車禍發生，
    是該等行為與本件車禍之發生，並無因果關係，亦無解於被
    告之過失罪責，併此敘明。
　(六)綜上，被告前揭辯解顯係避重飾卸之詞，委無足採。本件事
    證明確，被告犯行洵堪認定，應予依法論科。
二、被告行為後，刑法、罰金罰鍰提高標準條例業經修正，並自
    95年7月1日施行，有關本件情形：
  (一)刑法第276條第1項過失致死罪，其法定本刑中關於罰金刑之
　　規定，因刑法第33條第5款業經修正，罰金最低額由銀元1元
    提高為新台幣1000元以上，並以百元為單位，經新、舊法比
    較，應以行為時之刑法第33條第5款規定有利於被告。
  (二)修正後刑法第62條自首之規定，將自首減輕其刑之規定，修
  　正為「得」減輕其刑，將自首之「必」減輕改為「得」減輕
  　，修正前之規定較有利於被告。
  (三)刑法第41條第1項前段關於易科罰金之折算標準，原依罰金
    罰鍰提高標準條例第2條（已於95年7月1日刪除）之規提高
    100倍，而為以銀元100元、200元、300元折算1日，修正為
    以新台幣1000元、2000元、3000元折算1日，修正前之規定
    較有利於被告。
  (四)本件綜合上揭新舊刑法比較之結果，並本於統一性及整體性
    原則，修正前之刑法較有利於被告，爰一體適用修正前之刑
    法。
三、核被告所為，係犯刑法第276條第1項過失致死罪。被告於肇
　　事後仍停留現場，在未被有偵查犯罪職權之公務員發覺前，
　　向前往處理車禍之臺北市政府警察局中正二分局交通分隊警
　　員梁世純自首犯罪，坦承肇事而接受裁判，有臺北市○○○
　　○○道路交通事故肇事人自首情形紀錄表1紙在卷可按（見
　　偵卷第20頁），雖被告事後翻異前詞，否認有何過失責任，
　　亦不影響其原先自首之效力。是被告對於未發覺之罪自首並
　　接受裁判，應依修正前刑法第62條前段規定減輕其刑。
四、原審論處被告罪刑，固非無見，惟中華民國犯罪減刑條例已
    於96年7月4日制定公布，並於96年7月16日施行，被告所犯
    過失致死罪，犯罪時間在96年4月24日以前，合於減刑條件
　　，原審未及審酌，容有未洽。被告上訴猶執前詞否認犯行，
　　為無理由。檢察官依告訴人請求，以被告未表示任何歉意或
　　賠償，原審量刑過輕，指摘原判決不當，則有理由，應由本
　　院撤銷改判。爰審酌被告駕車行經路口，竟疏未注意交通號
　　誌及車前狀況逕行闖紅燈通過，致釀本件車禍而導致被害人
    死亡，其過失程度非輕，衡酌被害人家屬喪失親人之苦痛，
    自應受有相當程度之刑事非難，且被告雖於警詢及偵查時坦
    承犯行，然於原審審理時翻異前詞，否認犯行，難見悔意，
    惟念被告前無犯罪紀錄，有本院被告前案紀錄表1份可稽，
    素行尚佳，且被告雖尚未與被害人家屬達成民事和解，但曾
    與被害人家屬協調進行和解賠償，除強制險新臺幣（下同）
    150萬元及意外險180萬元外，尚願以分期付款方式支付賠償
    金50萬元，惟因無法與告訴人就和解金額達成合意，始未和
    解，尚難認其毫無彌補損害之誠意等一切情狀，認告訴人求
    處有期徒刑1年4月，稍嫌過重，蒞庭檢察官亦如此認同，爰
    酌情量處如主文所示之刑，並依中華民國96年罪犯減刑條例
    第2條第1項第3款之規定，將原宣告之刑期減為二分之一，
    及諭知易科罰金之折算標準，以示懲儆。
據上論斷，應依刑事訴訟法第369條第1項前段、第364條、第299
條第1項前段，刑法第2條第1項、第276條第1項、修正前刑法第
62條前段、第41條第1項前段，罰金罰鍰提高標準條例第1條前段
、罰金罰鍰提高標準條例刪除前第2條，中華民國九十六年罪犯
減刑條例第2條第1項第3款、第7條、第9條，判決如主文。
本案經檢察官謝英民到庭執行職務
中　　華　　民　　國　　96　　年　　8 　　月　　31　　日
　　　　　　　　　刑事第二庭審判長法　官  呂丹玉
　        　　　　　　　          法　官  王詠寰
  　　　　　　　　　　　　　      法　官  林恆吉
以上正本證明與原本無異。
不得上訴。
                                  書記官  劉文美
中　　華　　民　　國　　96　　年　　8 　　月　　31　　日
附錄本案論罪科刑法條：
中華民國刑法第276 條第1 項（過失致死罪）
因過失致人於死者，處2 年以下有期徒刑、拘役或2,000 元以下
罰金。
